臺灣士林地方法院民事判決　　　　　　　93年度訴字第1168號
原　　　告　甲○○
訴訟代理人　王永春律師
　　　　　　胡志彬律師
被　　　告　丙○○
訴訟代理人　乙○○
上列當事人間返還借款事件，本院於民國94年2 月25日言詞辯論
終結，判決如下：
    主  文
原告之訴及其假執行之聲請均駁回。
訴訟費用由原告負擔。
    事實及理由
壹、程序部分：按訴狀送達後，原告不得將原訴變更或追加他訴
    ，但被告同意或請求之基礎事實同一者，不在此限；被告對
    於訴之變更追加無異議而為本案之言詞辯論者，視為同意變
    更或追加。民事訴訟法第255 條第1 項第1 款、第2 款、第
    2 項分別定有明文。本件原告起訴時，係依民法第478 條請
    求被告返還消費借貸款項，嗣於民國94年1 月12日具狀追加
    民法第179 條不當得利請求權為備位之請求權基礎。經核原
    告請求之基礎事實同一，被告復未異議而為本案之言詞辯論
    ，依前開規定，原告追加請求權基礎，應予准許，先予敘明
    。
貳、實體部分：
一、原告起訴主張：被告於88年6 月至同年8 月間，因購買房屋
    之需，向原告借款新臺幣（下同）1,003,000 元，被告於借
    款時雖言明一定馬上還款，惟並未依約返還，經原告催告後
    亦不置理，原告自得依民法第478 條規定，請求被告返還前
    開借款及遲延利息；如認兩造未成立消費借貸契約，則被告
    收受1,003,000 元即屬無法律上原因而受利益，原告亦得依
    民法第179 條不當得利之法律關係，請求被告返還系爭款項
    。並聲明請求判決：(1)被告應給付原告1,003,000 元，及自
    起訴狀繕本送達翌日起至清償日止，按年息百分之5 計算之
    利息。(2)原告願供擔保，請准宣告假執行。
二、被告則辯稱：兩造原為男女朋友，原告於88年間，贈與被告
    1,003,000 元，作為被告開設診所之資金，嗣因原告以被告
    於88年間於臺北市○○路所購置之房屋，與原告位於臺北縣
    中和市之房屋相距太遠、約會不便為由，提議由被告於臺北
    縣中和市再買一戶房屋，乃以前開贈與款項先行購屋，兩造
    並無任何借貸行為；且被告收受系爭款項係基於贈與關係，
    並無不當得利。並聲明請求判決：(1)原告之訴及其假執行之
    聲請均駁回。(2)如受不利判決，願供擔保請准宣告免為假執
    行。
三、兩造不爭執之事實：
    原告於88年6 月至8 月間，交付1,003,000 元予被告。此有
    匯款憑條3 紙附卷可稽（本院卷第12頁、第13頁參照）。
四、原告先位主張兩造間有消費借貸之法律關係，並備位主張被
    告收受系爭款項無法律上之原因等情，則為被告否認，從而
    本件爭點厥為：(1)兩造是否於88年間成立消費借貸契約？(2)
    若兩造間無消費借貸契約，則被告收受系爭款項是否無法律
    上原因？經查：
（一）兩造是否於88年間成立消費借貸契約？：
  １、按消費借貸借用人應於約定期限內，返還與借用物種類、
      品質、數量相同之物，未定返還期限者，借用人得隨時返
      還，貸與人亦得定一個月以上之相當期限，催告返還，民
      法第478 條定有明文；又按當事人主張有利於己之事實者
      ，就其事實有舉證之責任，亦為民事訴訟法第277 條所明
      定；次按給付之訴，須在私法上對被告有給付請求權，被
      告有給付之義務者始得為之；請求履行債務之訴，除被告
      自認原告所主張債權發生原因之事實外，應先由原告就其
      主張此項事實，負舉證之責任，必須證明其為真實後，被
      告於其抗辯事實，始應負證明之責任，此為舉證責任分擔
      之原則（最高法院63年臺上字第1224號判例、43年臺上字
      第377 號判例參照）；又按當事人主張有金錢借貸關係存
      在，須就其發生所需具備之特別要件，即金錢之交付及借
      貸意思表示互相一致負舉證之責任，始得信其主張為真實
      （最高法院81年度臺上字第2372號判決意旨參照）。
  ２、本件原告曾交付1,003,000 元予被告之情，固為兩造所不
      爭，惟被告否認兩造有成立消費借貸契約之意思表示合致
      ，原告亦自承無法舉證證明之（本院卷第72頁參照），依
      前開法條及說明，自未可認定兩造於88年間成立借款金額
      為1,003,000 元之消費借貸契約。
（二）若兩造間無消費借貸契約，則被告收受系爭款項是否無法
      律上之原因？
      按無法律上之原因而受利益，致他人受損害者，應返還其
      利益，雖有法律上之原因，而其後已不存在者，亦同，民
      法第179 條定有明文。準此，不當得利返還請求權，以無
      法律上之原因而受利益為其成立要件之一，而主張不當得
      利請求權之原告，係因自己之行為致造成原由其掌控之財
      產發生主體變動，則因該財產變動本於無法律上原因之消
      極事實舉證困難所生之危險自應歸諸原告，故原告對不當
      得利請求權之成立要件即無法律上之原因而受利益之事實
      ，應負舉證責任（最高法院77年臺上字第1756號、78年度
      臺上字第1599號、91年度臺上字第1673號判決意旨參照）
      ；又被告於88年間自原告收受1,003,000 元，固非基於消
      費借貸之法律關係，惟受領金錢的原因本屬多端，尚未可
      因兩造間無消費借貸契約成立之事實，即認定被告受領系
      爭款項無任何法律上原因。原告就被告受領系爭款項為無
      法律上原因之情，既無法舉證以實其說，依前開法條及判
      決意旨，自不得認定被告受領系爭款項有何不當得利。
（三）本件原告無法舉證兩造間有消費借貸之合意，亦無法證明
      被告受領系爭款項為無法律上原因，從而，原告依民法第
      478 條、第179 條規定，請求被告給付1,003,000 元，及
      自起訴狀繕本送達翌日起至清償日止，按年息百分之5計
      算之利息，均無理由，應予駁回；原告之訴既經駁回，其
      假執行之聲請即失所附麗，應併予駁回。
五、本件事證已臻明確，兩造其餘主張舉證及攻擊防禦方法，於
    判決結果不生影響，無庸一一論述，附此敘明。
六、據上論結，原告之訴為無理由，依民事訴訟法第78條，判決
    如主文。
中　　華　　民　　國　　94　　年　　3 　　月　　11　　日
                  民事第二庭  法  官  王怡雯
以上正本證明與原本無異。
如對本判決上訴須於判決送達後20日內向本院提出上訴狀。
中　　華　　民　　國　　94　　年　　3 　　月　　15　　日
                              書記官  陳秀玲
